---
title: "Wpływ wybranych statystyk na poziom szczęścia społeczeństwa"
author: Joanna Kołaczek, Adam Wrzesiński
output: pdf_document
date: "2022-12-18"
---
\renewcommand{\contentsname}{Spis treści}
\renewcommand{\figurename}{Wykres}
\renewcommand{\tablename}{Tabela}

```{r setup, include=FALSE}
knitr::opts_chunk$set(echo = FALSE, fig.pos = "H")
library(kableExtra)
```

```{r echo=FALSE, warning=FALSE, include=FALSE}

library(corrplot)
library(cowplot)
library(dplyr)
library(ggplot2)
library(rnaturalearth)
library(rnaturalearthdata)
library(tigerstats)


df <- read.csv("Data\\WorldHappiness_Corruption_2015_2020.csv")
df$family <- df$family + df$social_support  
df <- subset(df, select = -c(social_support,dystopia_residual))
apply(df == 0, 2, which)
df[df==0] <- NA
#View(df)
colnames(df) <- c("Państwo", "Szczęście", "PKB na jednego mieszkańca", "Rodzina", "Zdrowie", "Wolność", "Szczodrość", "Zaufanie do rządu","Kontynent","Rok", "Korupcja")
#View(df)


q <- aggregate(Szczęście ~ Rok + Kontynent, data = df, FUN = mean)
r <- ggplot(q, aes(x=Rok, y=Szczęście, shape= Kontynent)) +
  geom_point() +
  stat_summary(fun = "mean", colour = "red", size = 5, geom = "point",shape = "o") +
  theme(legend.position="top")


#Uśredniony df
df2 <- aggregate(df, list(df$Państwo), mean, na.rm = TRUE)
df2 <- select(df2, -Państwo, -Kontynent,-Rok)
names(df2)[names(df2) == 'Group.1'] <- 'Państwo'
df2 <- merge(df2, select(df, "Państwo", "Kontynent"))
df2 <- df2[!duplicated(df2),]

s <- ggplot(df2, aes(y = Szczęście, x = reorder(Państwo,Szczęście),fill=Kontynent))+
  geom_bar(stat="identity", width=0.5)+
  theme(axis.text.x=element_text(angle=90,hjust=1,vjust=0.5,size = 3))+
  theme(legend.position="top") + xlab("")

#View(df2)
#corr wszystkich
res <- cor(df2[,c(2:9)], use = "complete.obs" )
corrplot(res, type = "upper", order = "hclust", 
         tl.col = "black", tl.srt = 45)

#corr wszystkie z szcesciem pearson
corr_pearson <- cor(df2[,c(3:9)], df2$Szczęście, use = "complete.obs")
corr_df_pearson <- data.frame(labels(corr_pearson),corr_pearson)
colnames(corr_df_pearson) <- c("status","corr_method","corr")
corr_df_pearson$corr_method <- "pearson"
ggplot(corr_df_pearson, aes(x=reorder(status,corr_pearson),y=corr_pearson)) +
  geom_bar(stat="identity", width=0.5)

#corr kendall
corr_kendall <- cor(df2[,c(3:9)], df2$Szczęście, use = "complete.obs",method = "kendall")
corr_df_kendall <- data.frame(labels(corr_kendall),corr_kendall)
colnames(corr_df_kendall) <- c("status","corr_method","corr")
corr_df_kendall$corr_method <- "kendall"
ggplot(corr_df_kendall, aes(x=reorder(status,corr_kendall),y=corr_kendall)) +
  geom_bar(stat="identity", width=0.5)

#corr spearman
corr_spearman <- cor(df2[,c(3:9)], df2$Szczęście, use = "complete.obs",method = "spearman")
corr_df_spearman <- data.frame(labels(corr_spearman),corr_spearman)
colnames(corr_df_spearman) <- c("status","corr_method","corr")
corr_df_spearman$corr_method <- "spearman"
ggplot(corr_df_spearman, aes(x=reorder(status,corr_spearman),y=corr_spearman)) +
  geom_bar(stat="identity", width=0.5)

# 3 CORR W 1
corr_df_all <- rbind(corr_df_pearson,corr_df_kendall,corr_df_spearman)
t <- ggplot(corr_df_all, aes(x=reorder(status,corr),y=corr,fill=corr_method)) +
  geom_bar(position="dodge",stat="identity", width=0.5)+
  theme(axis.text.x=element_text(angle=90,hjust=1,vjust=0.5))+
  theme(legend.position="top") + xlab("") + scale_fill_discrete(name = "Metoda korelacji")


#świat bajer
world <- ne_countries(scale = "medium", returnclass = "sf")
world1 <- left_join(world, df2, by = c("name"="Państwo"))
u <- ggplot(data = world1) +
  geom_sf(aes(fill = Szczęście)) +
  scale_fill_viridis_c(option = "plasma")+
  theme(legend.position="top")

#macierz korelacji z szczesciem w plotrach +hist
p <- list()
h <- list()
index <- 1
for(k in colnames(df2)){
  if(k != "Państwo" & k!= "Kontynent" & k != "Szczęście"){
    p[[index]] <-  ggplot(df2, aes(x = .data[[k]], y = Szczęście))+ 
      geom_point()+
      geom_smooth(method=lm)
    h[[index]] <- ggplot(df2, aes(x = .data[[k]]))+
      geom_histogram(bins = 10)
    index <- index + 1
  }
}
w <- plot_grid(plotlist = p)
v <- plot_grid(plotlist = h)
x <- ggplot(df2, aes(x = Korupcja, y = `Zaufanie do rządu`))+ 
  geom_point()
#cor(df2$`Zaufanie do rządu`,df2$Korupcja)
```

\newpage

\tableofcontents

\newpage

# Wstęp

Niniejsze sprawozdanie zostało sporządzone w ramach laboratorium Pakietów Statystycznych, prowadzonych przez dr inż. Daniela Kucharczyka[^1], do wykładu dr Andrzeja Giniewicza[^2]. Naszym zadaniem jest analiza wybranych danych rzeczywistych, która posłuży do rozwiązania ustalonego problemu badawczego.
Do wykonania naszego raportu wykorzystamy pakiet R wraz z jego wybranymi bibliotekami, których krótki opis zawarliśmy w Tabeli \ref{tab:pakiety}.

\begin{center}
```{r}

nazwa <- c("corrplot",
           "cowplot",
           "dplyr",
           "ggplot2",
           "rnaturalearth",
           "rnaturalearthdata",
           "tigerstats")
opis <- c("lines", 
                  "lines",  
                  "lines",
                  "lines", 
                  "lines",  
                  "lines",
                  "lines")

Packages <- data.frame(nazwa, opis)
knitr::kable(Packages,"latex", align = c("c", "c"), caption = "Biblioteki używane w raporcie", label = "pakiety") %>%
  kable_styling(latex_options="hold_position")
```
\end{center}

## Przedstawienie danych

Wykorzystamy dane zestawiające estymowany wpływ poszczególnych zmiennych na Poziom Szczęścia społeczeństwa w poszczególnych krajach w latach 2015-2020 zebranych przez instytut Gallupa[^3], wraz z postrzeganym poziomem korupcji (CPI) pozyskanymi przez pozarządową organizację Transparency International[^4] w 2015 roku. Konkretny zestaw pobraliśmy z platformy Kaggle, gdzie jeden z użytkowników połączył raporty w jeden zbiór[^5] składający się z następujących zmiennych:

\begin{itemize}
\item \textbf{Poziom szczęścia} - średnia odpowiedzi na pytanie dotyczące oceny życia,
\item \textbf{Państwo} - nazwa państwa do którego odnoszą się pozostałe dane,
\item \textbf{Kontynent} - kontynent na którym znajduje się dane państwo,
\item \textbf{Rok} - rok z którego pochodzą zebrane dane,
\item \textbf{PKB na jednego mieszkańca} - zakres, w jakim PKB na mieszkańca przyczynia się do obliczenia poziomu szczęścia. Jest to stosunek wartości PKB w cenach bieżących do liczby ludności danego obszaru,
\item \textbf{Rodzina} -stopień, w jakim rodzina przyczynia się do obliczenia poziomu szczęścia. Jest to średnia odpowiedzi w danym kraju, na pytanie GWP "Czy będąc w potrzebie, możesz zawsze liczyć na krewnych bądź przyjaciół?",
\item \textbf{Zdrowie} -stopień, w jakim oczekiwana długość życia przyczynia się do obliczenia poziomu szczęścia. Estymowana długość życia, obliczana na podstawie danych Światowej Organizacji Zdrowia,
\item \textbf{Wolność} -stopień, w jakim wolność przyczynia się do obliczenia poziomu szczęścia. Uśredniona odpowiedź na pytanie GWP "Czy jesteś usatysfakcjonowany z poziomu wolności wyboru, do tego co chcesz robić w swoim życiu?",
\item \textbf{Szczodrość} -stopień, w jakim szczodrość przyczynia się do obliczenia poziomu szczęścia. Równa residuum z regresji średniej krajowej odpowiedzi na pytanie "Czy w ostatnim miesiącu przekazałeś pieniądze na cele charytatywne?". Przeliczony w stosunku do PKB na osobę,
\item \textbf{Zaufanie do rządu} - stopień, w jakim zaufanie do rządu przyczynia się do obliczenia poziomu szczęścia. Wnioskowany na podstawie odpowiedzi na pytania "Czy korupcja jest rozpowszechniona w rządzie?" oraz "Czy korupcja jest rozpowszechniona w przedsiębiorstwach?". W przypadku braku danych dotyczących korupcji w rządzie, jako ogólną miarę postrzegania korupcji stosuje się percepcję korupcji w biznesie.
\item \textbf{Korupcja} - Postrzegany poziom korupcji w państwie. Im wyższa punktacja, tym niższa korupcja.
\end{itemize}

## Cel analizy

Naszym pierwszorzędnym priorytetem będzie znalezienie korelacji między _poziomem korupcji_ a _poziomem szczęścia_. Oczekujemy, że w państwach, gdzie żyje się gorzej, panuje wysoka korupcja. W tym celu zbadamy globalny _poziom szczęścia_ i znajdziemy kraje, w których przyjmuje on skrajne wartości. Następnie przyjrzymy się jak poszczególne statystyki wpływają na _szczęście_ dla tych państw. Dodatkowo sprawdzimy, jak zmieniał się estymowany wpływ korupcji na _szczęście_ w czasie.
Na podstawie tych informacji wyciągniemy wnioski.

[^1]:: \href{http://prac.im.pwr.edu.pl/~giniew/doku.php}{http://prac.im.pwr.edu.pl/~giniew/doku.php}
[^2]:: \href{http://prac.im.pwr.edu.pl/~kucharczyk/}{https://dkucharc.github.io/academic/}
[^3]:: \href{https://worldhappiness.report/archive/}{https://worldhappiness.report/archive/}
[^4]:: \href{https://www.transparency.org/en/cpi/2021}{https://www.transparency.org/en/cpi/2021}
[^5]:: \href{https://www.kaggle.com/datasets/eliasturk/world-happiness-based-on-cpi-20152020}{https://www.kaggle.com/datasets/eliasturk/world-happiness-based-on-cpi-20152020}

\newpage

# Analiza i wizualizacja danych

Najpierw zobaczmy jak wyglądają dane. Wnioskujemy z opisu danych (zrobić odniesienie), że kolumny _Rodzina_ i _Wsparcie społeczne_ mówą o tym samym i uzupełniają się wzajemnie. W związku z tym wartości z _wsparcia_ dopisujemy do _rodziny_ i usuwamy niepotrzebną kolumnę. Braki danych w zestawie są opisane jako zera. Do znalezienia ich użyjemy funkcji _which_ użytej do każdej kolumny naszego zbioru. Zwróci ona pozycję zer. Gdzieniegdzie te braki danych mogą nieść pewną dodatkową informację. Przykładowo, jeśli napotkamy zera w kolumnie *Wolność* może oznaczać brak możliwości umieszczenia konkretnego pytania w ankiecie z powodów politycznych. Zamieniamy te wartości na *NA*, by nie przeszkadzały w liczeniu średnich wartości w dalszej części sprawozdania. Kilka pierwszych rzędów przekształconego w ten sposób zestawu umieszczamy w tabeli \ref{tab:head}. Zauważmy, że estymowane statystyki sumują się do *Szczęścia*. Po użyciu funkcji *unique* dla kolumn Państw i kontynentów dowiadujemy się, że mamy do dyspozycji dane pochodzące ze 132 państw, rozmieszczonych na wszystkich kontynentach. Uśredniamy dane dla każdego z nich i średni _poziom szczęścia_ umieszczamy na wykresie \ref{fig:szczęście}, Kolorem rozróżniamy kontynenty do których należą państwa.
Zauważamy, że w niższej strefie dominują kraje z Afryki i Azji, natomiast w wyższej - Australii i Ameryki Północnej. Nanieśmy więc średni _poziom szczęścia_ na mapę świata (rys. \ref{fig:świat}). Nasze przypuszczenia się potwierdzają. Jest stosunkowo braków danych w Afryce. Biorą pod uwagę jednak to, że dosyć podobnie rozłożony jest tam średni _poziom szczęścia_, nie traktujemy to jako problem. Na uwagę zasługuje Afganistan, który stanowi pewnego rodzaju ciemną wyspę na tle Azji. Podobnie Ukraina na tle Europy.


```{r, echo=FALSE, warning=FALSE}
knitr::kable(df[1:6,], "latex", caption = "Pierwsze rzędy zestawu danych", label = "head") %>% 
  kable_styling(latex_options = "scale_down")
```

```{r, fig.cap="\\label{fig:szczęście}Poziom szczęścia dla danych krajów", out.width="100%", fig.align = "center"}
s
```

```{r, fig.cap="\\label{fig:świat}Poziom szczęścia na świecie", out.width="60%", fig.align = "center"}
u
```

```{r, fig.cap="\\label{fig:trend}Średnie szczęście na przestrzeni lat", out.width="60%", fig.align = "center"}
r
```

```{r, fig.cap="\\label{fig:korelacje}Korelacja poziomem szczęścia a wybranymi statystykami", , out.width="60%", fig.align = "center"}
t
```


```{r, fig.cap="\\label{fig:}Poziom szczęścia na świecie", out.width="60%", fig.align = "center"}
w
```

```{r, fig.cap="\\label{fig:f1}Poziom szczęścia na świecie", out.width="60%", fig.align = "center"}
v
```

```{r, fig.cap="\\label{fig:zaufanie do rządu a korupcja}Zestawienie statystyk dotyczących korupcji", out.width="60%", fig.align = "center"}
x
```


# Podsumowanie



